【裁判字號】    90,上訴,693
【裁判日期】    900807
【裁判案由】    偽造文書等
【裁判全文】
臺灣高等法院刑事判決                              九十年度上訴字第六九三號
    被      告  丙○○○
    指定辯護人  甲○○
右上訴人因偽造文書等案件，不服臺灣板橋地方法院八十九年度訴緝字第一六號，中
華民國八十九年十二月二十九日第一審判決（起訴案號：臺灣板橋地方法院檢察署八
十八年度偵字第二０八八號），提起上訴，本院判決如左：
    主  文
原判決撤銷。
丙○○○無罪。
    理  由
一、公訴意旨略以：被告丙○○○與其子郭基福（經本院判處有期徒刑五月，緩刑三
    年確定）明知乙○（業經臺灣桃園地方法院判處有期徒刑一年六月確定）所持有
    之八十七年五至六月份號碼PW00000000、PX00000000、PX00
    000000、PX00000000、PX00000000號，中獎金額新台幣
    （下同）各一千元之統一發票均係變造之有價證券，仍共同基於犯意聯絡，推由
    郭基福於八十七年八月二十六日前往臺灣省合作金庫迴龍支庫兌領，為承辦人員
    發覺報警查獲等情，因認被告涉有刑法第二百零一條第二項之行使偽造有價證券
    罪嫌。
二、按犯罪事實應依證據認定之，無證據不得推定其犯罪事實，刑事訴訟法第一百五
    十四條定有明文；又認定犯罪事實所憑之證據，雖不以直接證據為限，間接證據
    亦包括在內，然而無論直接或間接證據，其為訴訟上之證明，須於通常一般之人
    均不致有所懷疑，而得確信其為真實之程度者，始得據為有罪之認定，倘其證明
    尚未達到此一程度，而有合理之懷疑存在時，事實審法院在心證上無從為有罪之
    確信，自應為無罪之判決（參見最高法院七十六年度台上字第四九八六號判例意
    旨）。
三、訊據被告丙○○○對其曾受乙○委託，自乙○處收受統一發票十七張後，分別由
    其本人或交由其子郭基福及郭基福友人鍾英華向金融機關兌領獎金等情，固均坦
    承不諱，惟堅決否認有何不法犯行，辯稱並不知該等統一發票經過變造，伊因替
    鄰居乙○打掃家裡，認識乙○已四、五年，乙○稱其身分證不在，另有使用，要
    求伊代為兌領，伊認為幫忙一下沒關係，才同意代領，因其本身不識字，第一次
    去銀行兌領時，須要請行員代寫，行員小姐說太多，要伊先請別人寫好，伊才先
    領二張，其餘拿回去，回家後伊兒子及兒子的朋友鍾英華在家，故部分才交由郭
    基福及鍾英華代領，部分由其自己至銀行領取，其自己領取部分均係由銀行行員
    代寫姓名資料，所領得之獎金悉數交與乙○，並未獲取報酬，如果明知有變造之
    不法情事，不致於將部分統一發票交與其子郭基福兌領等語。經查被告曾受乙○
    委託將如原判決附表所示之統一發票十七張（其中編號十三至十七係本案起訴部
    分，編號一至十二部分係檢察官移送併案審理），分別由其本人及交與郭基福、
    鍾英華代為兌領獎金等事實，故經被告及郭基福、乙○、鍾英華等相互供述一致
    ，而該等統一發票之號碼均係經變造為與中獎號碼相符者，亦分別經財政部印刷
    廠鑑定屬實或經財政部租稅教育及宣傳推行小組敘明在案，惟被告是否明知該等
    統一發票均經變造、及是否與乙○有共同犯罪之意思聯絡，仍須依嚴格之證據予
    以證明，否則即不能以擬制推測之方法遽令被告擔負刑責。經查：（一）被告係
    基於乙○之要求而幫忙兌領統一發票，所領得之款項均悉數交與乙○，本身並未
    從中獲取任何報酬，被告不知該等統一發票係變造等情，業據證人乙○於原審及
    本院審理時到庭證述綦詳（原審八十九年度訴緝字卷第一０五頁、第一０八頁，
    本院卷第六十一頁），被告之子郭基福及鍾英華於另案偵審中對受被告所囑代為
    兌領統一發票之事實固不諱言，然亦均堅決否認知悉變造情事，鍾英華並供稱領
    得之錢均交與被告，被告並未支付報酬等語，有各該案卷影本可稽（郭基福部分
    見八十七年度偵字第二五四八七號影印卷第四頁反面、八十八年度偵字第二０八
    八號影印卷第二頁反面、八十八年度訴字第八六一號卷第三八頁反面，鍾英華部
    分見八十八年度偵字第一六九八三號影印卷第三頁、原審卷第一四三頁、第一四
    八頁、第一六三頁、第一六五頁），均核與被告辯解之情節相符；又乙○曾書寫
    內容有「我現在是在二十四小時福利中心作店員，有客人留下很多統一發票給我
    們，這次很好運中獎，一千元有十二張‧‧‧。」之字條乙紙，作為其持有多張
    中獎統一發票之來源說明，有該字條在卷可稽（八十八年度訴字第八六一號影印
    卷第四十二頁）；按被告既係單純受乙○之託，幫助乙○兌領統一發票，本身並
    未從中取得任何不法利益，乙○並曾書寫該等統一發票係其在二十四小時福利中
    心擔任店員時客人所留之證明字條交與被告及郭基福，且被告係將其中之五張交
    由其子郭基福兌領，則被告是否明知該等統一發票係經變造而有不法之犯罪故意
    ，即顯有可疑，蓋如被告明知該等統一發票經過變造，衡情自無將其中部分交與
    其子郭基福兌領，陷其子入罪之可能。（二）被告本身持向銀行兌領之統一發票
    八張（附於併辦案卷臺灣臺北地方法院檢察署八十八年度偵字第七一００號卷、
    第三頁刑事警察局公文封內），經財政部印刷廠鑑定結果號碼部分固均經變造處
    理，然財政部印刷廠係以三十倍之放大鏡觀察始查明變造情形，有該印刷廠八十
    九年五月二十二日八九財印政字第０七０六號函可憑（原審訴緝字卷第一二０頁
    ），而該八張統一發票經以肉眼觀察比對結果，並無法明顯辨別是否經過變造，
    此亦有該八張發票原本在卷可查；而乙○交由被告兌領之十七張統一發票中，除
    郭基福兌領之五張係經臺灣省合作金庫迴龍支庫人員當場認為有異外（該五張統
    一發票原本未扣案），其餘由被告本人及鍾英華所兌領者，均分別在台灣省合作
    金庫迴龍支庫、臺灣中小企業銀行迴龍分行、萬通銀行新莊分行、及臺灣中小企
    銀迴龍分行領得獎金，由此可見該等統一發票雖經變造，然具有專門經驗之銀行
    行員僅憑肉眼觀察亦無法判斷是否經過變造，則被告之知識程度係不識字、又不
    具專門知識、經驗之情況下，有無判斷辨別乙○所交付之統一發票是否經變造之
    能力，自屬顯然存疑。（三）至於公訴意旨認被告涉有罪嫌，公訴人所持之統一
    發票中獎率節節調降，一般人在二個月內顯難中獎五次，被告幫乙○兌領多次豈
    能不生疑竇，其不識字為何要替人代領，怎能多次兌領等論據，無非均為主觀上
    懷疑揣測之詞，本已不足憑此擬制推測之方法作為不利於被告之罪證；且乙○既
    已書寫該等統一發票係其任職二十四小時福利中心時顧客所留者等情，已如前述
    ，並非表示該等統一發票係其購物取得，則被告因基於對乙○之信賴而未起疑，
    且該等統一發票外觀上並不易查覺有經過變造情事，亦如前述，則被告因而不知
    該等統一發票有變造，衡情自有可能。（四）乙○、郭基福、鍾英華雖分別經判
    決罪刑在案（乙○經臺灣桃園地方法院八十八年度訴緝字第九七號判處有期徒刑
    一年六月確定，郭基福經本院八十八年度上訴字第四四二七號判處有期徒刑五月
    ，緩刑三年確定，鍾英華經原審法院八十九年度訴字第三號判處有期徒刑三月）
    ，有各該判決書在卷可按，然被告已合理解釋其分次或託子郭基福、郭基福友鍾
    英華代為兌領之原因，故該等相關之刑事案件中並無任何足以證明被告係屬知情
    之積極罪證存在，且本案與該等案件各自為獨立之刑事訴訟，不受其拘束，該等
    判決結果自亦不足資為不利於被告之論斷。（五）綜上所述，被告雖有親自及經
    由郭基福、鍾英華代乙○兌領統一發票之行為，然既查無任何積極證據足以證明
    被告明知該等統一發票均經變造、及與乙○有共同犯罪之意思聯絡，本案仍有合
    理懷疑存在，自屬不能證明被告犯罪。
四、原審未予詳查，遽為被告有罪之判決，自非允洽，被告提起上訴否認犯罪，為有
    理由，應由本院將原判決撤銷，另為被告無罪之諭知。
五、檢察官於原審中移送併案審理部分（臺灣板橋地方法院檢察署八十八年度偵字第
    一五０八三號、八十八年度偵字第二五七七０號），依各該併辦案卷內之證據並
    不能證明被告犯罪，已如前述，且本案就起訴部分既應為被告無罪之判決，併案
    審理部分與起訴部分亦無連續犯等裁判上一罪之關係可言，非起訴效力所及，本
    院不得一併審判，應分別退由該管檢察官另行偵結，併此指明。
據上論斷，應依刑事訴訟法第三百六十九條第一項前段、第三百六十四條、第三百零
一條第一項，判決如主文。
本案經檢察官賴俊雄到庭執行職務。
中      華      民      國    九  十    年      八      月      七      日
                              臺灣高等法院刑事第二十三庭
                                  審判長法  官 黃  瑞  華
                                        法  官 雷  雯  華
                                        法  官 宋      祺
右正本證明與原本無異。
如不服本判決應於收受送達後十日內向本院提出上訴書狀，其未敘述上訴之理由者並
得於提起上訴後十日內向本院補提理由書（均須按他造當事人之人數附繕本）。
                                        書記官 蔡  慧  娟
中      華      民      國    九  十    年      八      月      九      日


司法院資訊處製作；財團法人民間司法改革基金會備份。
